臺灣臺北地方法院民事判決
111年度勞訴字第389號
原      告  施義順  
            洪仁祥  
            林男益  
            龔崑海  
            吳達觀  
            羅永福  
前六人共同
訴訟代理人  邱靖棠律師
            李柏毅律師
            華育成律師
被      告  台灣電力股份有限公司

法定代理人  曾文生  
訴訟代理人  章修璇律師
上列當事人間給付退休金差額事件，本院於民國111年9月27日言
詞辯論終結，判決如下：
    主  文
一、被告應給付原告如附表「本院准許金額」欄所示之金額，及
    自如附表「利息起算日」欄所示之日起至清償日止，按週年
    利率百分之五計算之利息。
二、原告其餘之訴駁回。　　
三、訴訟費用由被告負擔。
四、本判決第一項得假執行；惟如被告各以附表「本院准許金額
    」欄所示之金額為原告預供擔保，得免為假執行。
    事實及理由
一、原告主張：原告施義順、洪仁祥、林男益、龔崑海、吳達觀
    、羅永福分別自附表「工作年資起算日期」欄之日期受僱於
    被告嘉義區營業處，職級名稱均為線路裝修員，職位名稱分
    別原告施義順、洪仁祥、林男益、龔崑海及吳達觀為配電服
    務技術員、原告羅永福為服務所長(配電服務高級技術專員
    ）。又原告等於民國108年12月間分別與被告協議，依勞工
    退休金條例（下稱勞退條例）第11條第3項規定結清勞退舊
    制年資，並均以109年7月1日為約定結清舊制年資之日，復
    簽立台灣電力公司年資結清協議書。原告等受僱被告期間，
    被告係採全天候24小時，按輪班制作業，其各班別工作時間
    為平日日班：上午8時至下午5時，平日日班含小夜班：上午
    8時至晚上8時，平日大夜班：晚上8時至翌日上午8時；以及
    週六日含小夜班：上午8時至晚上8時，週六日含大夜班：晚
    上8時至翌日上午8時，服勤時間均存有不同。又，原告等係
    依不同班別提供勞務時，被告均按原告等輪值小、大夜班而
    發給夜點費（下稱系爭夜點費），而系爭夜點費係由實際到
    班輪值夜班之人員領取，若有調職代班或請假，則歸代班人
    員領取，顯與勞工提供勞務行為間有對價關係，且為原告等
    人於固定常態工作中可得支領之給與，屬經常性給付，應為
    平均工資之一部。且原告等人除原本職務外並兼任司機受按
    月核發兼任司機加給（下稱系爭司機加給），系爭司機加給
    並非因應臨時性之業務需求而偶爾發放，屬特定工作條件下
    之固定常態工作中勞工取得之給與，此種雇主因特殊工作條
    件而對勞工所給付之兼任司機加給，本質上自應認係勞工於
    本職工作外兼任司機工作之勞務對價。此項給付顯與勞工提
    供勞務行為間有對價關係，且為原告等於固定常態工作中可
    得支領之給與，亦具有經常性給付，性質上應屬工資，並應
    列入平均工資計算。再者，原告等於受僱被告期間，如有因
    工作耽誤到用餐時間，而超逾上午7時者，被告將給付75元
    ，且若超逾中午12時或下午18時者，被告將給付150元作為
    原告等之誤餐費用（下稱系爭誤餐費），此等給付係原告等
    超時工作後之對價，具有勞務對價性之表徵，係屬勞動基準
    法（下稱勞基法）定義之工資無訛。詎料，被告於結清原告
    等之舊制退休金，均未將系爭夜點費、司機加給及誤餐費納
    入平均工資據以計算退休金，因而短少給付原告等舊制結清
    退休金，被告自應補為給付。依勞退條例第11條第3項、勞
    基法第84條之2、第55條、經濟部所屬事業人員退休撫卹及
    資遣辦法第9條、臺灣省工廠工人退休規則第9條第1項、第1
    0條第1項第1款等規定給付原告等短少之結清舊制退休金差
    額。並聲明：如附表原告請求金額欄所示。
二、被告則以：
　㈠夜點費、司機加給、誤餐費係恩惠性、獎勵性之偶發單方額
    外給與，當被告不發放時，原告仍不得拒絕提供輪值工作之
    勞務給付，顯見此與所提供勞務間不具對價性，非屬工資範
    疇。又被告為經濟部所屬國營事業機構，依國營事業管理法
    (下稱國管法)第14條及第33條規定，其所屬人員之待遇及福
    利，應依行政院及經濟部相關規定標準，依「經濟部所屬事
    業人員退休撫卹及資遣辦法作業手冊（下稱退撫辦法作業手
    冊）」及相關行政函示，經濟部關於「經常性給與」之項目
    已有特別指定，未列入之其餘項目例如夜點費、司機加給、
    誤餐費即應排除不列為工資，本件並無短付退休金情事。
　㈡又原告等為勞退條例施行後選擇適用勞退新制之僱用人員，
    於108年12月間分別簽訂年資結清協議書，第2條後段係約定
    ：「平均工資之計算悉依據行政院82年12月15日台82經4401
    0號函核定『經濟部所屬事業機構列入計算平均工資之給與項
    目表』之規定辦理」等語，而經濟部致行政院之82年10月15
    日經(82)國營090678號函及其附件即「經濟部所屬事業機構
    列入計算平均工資之給與項目表」並未將夜點費、司機加給
    、誤餐費納入平均工資之計算中，即夜點費、司機加給、誤
    餐費非屬結清其等舊制年資金額之「平均工資」範疇，則其
    等自不得於本件主張並請求將夜點費、司機加給、誤餐費納
    入「平均工資」據以計算舊制年資結清金額等語，資為抗辯
    。並聲明：⒈原告之訴駁回。⒉如受不利判決，被告願供擔保
    ，請准宣告免為假執行。
三、經查，原告主張渠等分別自附表「工作年資起算日期」欄之
    日起受僱於被告，原告均於109年7月1日與被告結清舊制年
    資，兩造對於附表所載關於工作年資起算日期、舊制結清日
    、結清基數、平均夜點費加兼任司機加給、應補發金額之計
    算數額、利息起算日等內容，均不爭執，堪信為真實。
四、本院之判斷：
㈠、系爭夜點費、兼任司機加給、誤餐費是否屬於工資？　　
　⒈按工資，指勞工因工作而獲得之報酬，包括工資、薪金及按
    計時、計日、計月、計件以現金或實物等方式給與之獎金、
    津貼及其他任何名義之經常性給與均屬之，勞基法第2條第3
    款定有明文。故所謂工資，應屬「勞務之對價」及「經常性
    之給與」，至於其給付名稱為何，則非所問（最高法院92年
    度台上字第2108號判決意旨參照），則系爭夜點費是否屬於
    工資，自應依一般社會交易之健全觀念，判斷是否具備勞工
    因提供勞務而由雇主獲致對價之「勞務對價性」要件，及有
    無於固定常態工作中可取得、具有制度上經常性之「經常性
    給與」要件為準。
　⒉經查：
　⑴系爭夜點費：原告任職期間勞務給付乃須按被告排班，從事2
    4小時3班固定輪值之工作。又被告係依原告實際輪值小夜班
    、大夜班時段及次數發給系爭夜點費，自92年1月1日起初夜
    點心費每次250元、深夜點心費每次400元，夜點費每人每日
    金額相同，不因作業種類、年資、職級而有差異，足見原告
    於受僱期間須輪班工作，則其輪值夜班已成為常態性之工作
    型態，與一般公司行號為應付臨時性之業務需求偶而為之者
    有間，且其只要輪值夜班，即可獲得固定數額之系爭夜點費
    ，是系爭夜點費乃係原告從事常態性夜間輪值工作所可取得
    之給與，制度上具有經常性。又被告雖未區分員工薪資高低
    、工作內容及職級等之不同，統一發給相同金額之系爭夜點
    費，惟系爭夜點費既為實際輪值夜班之勞工所得領取，且被
    告係依原告實際輪值夜班之次數多寡為計算夜點費之基準，
    與原告提供勞務間有密切關連性。另工作時間及場所等均為
    工作環境之一部分，係與勞務提出密切相關之工作條件，而
    3班輪值、於夜間工作之生活方式因與常人相反，不利於勞
    工之生活及健康，是被告基於事業性質有24小時僱用勞工之
    需求，就此類3班輪值且須於夜間工作之勞工，與日間工作
    之勞工就相同內容工作，給予不同工資待遇，乃屬合理，無
    違勞基法關於薪資平等原則之規定，均足見系爭夜點費係被
    告對於因環境、時間之特殊工作條件而對勞工所增加之給付
    ，本質上應屬輪值夜班時段之勞務對價。是以，系爭夜點費
    已成為兩造間因應特定工作條件，在制度上形成輪值勞工在
    固定常態工作中於一般情形下提供勞務即可經常性取得之對
    價，符合「勞務對價性」及「經常性給與」之要件。則原告
    主張其等領取系爭夜點費為其等於該時段工作所獲得之常態
    性報酬，具有勞務對價性，應認屬工資等語尚屬有據。
　⑵系爭兼任司機加給：原告受僱被告期間分別兼任司機工作，
    每月另領有兼任司機加給。而司機工作本非其等主要職務，
    該項加給係因被告未另僱用司機，而由其等兼職開車至維修
    現場並保養維護車輛方得領取，可見兼任司機加給係兼任司
    機者所享有且按月核發，並非因應臨時性之業務需求而偶爾
    發放，屬在該特定工作條件下之固定常態工作中勞工取得之
    給與，此種雇主因特殊工作條件而對勞工所加給之給付，本
    質上自應認係勞工於該本職工作之外兼任司機工作之勞務對
    價，且既係兩造間就特定之工作條件達成協議，為勞工於該
    一般情形下經常可以領得之給付，性質上屬勞工因工作所獲
    之報酬，在制度上亦具有經常性，而符合「勞務對價性」及
    「經常性給與」之要件，自屬工資之一部分，應計入平均工
    資計算退休金，是原告等此部分主張當屬有據。
　⑶系爭誤餐費部分：原告等於受僱被告期間，固因工作耽誤到
    用餐時間，超逾上午7時者，被告將給付75元，且若超逾中
    午12時或下午18時者，被告將給付150元作為原告等人之誤
    餐費用。然系爭夜點費之給付，係因原告於受僱期間須輪班
    工作，且其輪值夜班已成為常態性之工作型態，並從制度上
    ，作為夜班工作性質、員工生活及健康特殊給付之勞務對價
    。而系爭誤餐費依原告提出之薪給資料所示（以原告施義順
    為例，見本院卷第73頁），被告針對原告工作逾時，被告尚
    已給付「超時工作報酬」，被告給付誤餐費，顯非被告將勞
    務對價之工資以「誤餐費」之名義給付，而規避或減輕雇主
    日後平均工資之給付責任情形，堪認應屬恩惠性給付，並無
    具「勞務對價性」，原告主張屬工資之一部分，應計入平均
    工資計算退休金，即屬無據。
　⒊另被告針對夜點費抗辯勞基法施行細則第10條早於74年2月27
    日公布時，即將夜點費列為勞基法第2條第3款所謂其他任何
    名義之經常性給與之例外項目，雖勞委會於94年6月15日修
    正時刪除，然被告採行晝夜輪班制所給付之夜點費，純係雇
    主單方目的所額外之給與恩惠，仍應認非屬工資云云。查94
    年6月14日修正前之勞基法施行細則第10條第9款固曾將「差
    旅費、差旅津貼、交際費、夜點費及誤餐費等」排除於「經
    常性給與」之外，惟嗣以該款規定之差旅費、差旅津貼及交
    際費，因屬不確定之事項所支出，可認定並非「經常性給與
    」，此與夜點費係屬固定輪班工作型態下經常性給與之勞務
    對價之性質不同，自不得以發給名目為「夜點費」，即認有
    上開規定之適用，故於94年6月14日修正施行細則時，將有
    關夜點費及誤餐費之規定刪除，此觀其修正理由為：「鑒於
    事業單位有將『輪班津貼』或『夜勤津貼』等具有工資性質之給
    付，以『夜點費』或『誤餐費』名義發放，以減輕雇主日後平均
    工資之給付責任，實有欠妥，爰修正刪除勞基法施行細則第
    10條第9款之『夜點費』或『誤餐費』規定，有關夜點費及誤餐
    費是否為工資，應依該法第2條第3款規定及上開原則，個案
    認定」等語自明。足見以夜點費之名目所為給付，如符合勞
    基法第2條第3款規定要件，仍具工資性質，自得將系爭夜點
    費全部併予計入平均工資之範圍，被告抗辯夜點費仍應認非
    屬工資云云，不足採信。
  ⒋又被告針對夜點費及兼任司機加給，雖引用國營事業管理法
    第14條、第33條規定，抗辯夜點費不應列入平均工資云云；
    惟國營事業管理法第14條、第33條固規定「國營事業應撙節
    開支，其人員待遇及福利，應由行政院規定標準，不得為標
    準以外之開支。」、「國營事業人員之進用、考核、退休、
    撫卹、資遣及其他人事管理事項，除法律另有規定外，由國
    營事業主管機關擬訂辦法，報請行政院核定。」，然上開條
    文並未將夜點費明示排除於工資之外，僅在宣示被告等國營
    事業應依行政院所定相關規定作為給付員工工作報酬之準據
    。又被告辯稱退休撫卹辦法作業手冊於「貳、工資與平均工
    資」記載「二、平均（薪）工資㈠計算平均工資之經常性給
    與：目前各機構人員之（薪）工資，除單一薪給、延長工作
    時間工資（超時工作報酬、加班費均屬之，以下同）及經本
    部核定准併入平均工資計算之經常性給與者（如附件貳之一
    ）外，其餘項目不予列入平均工資計算，…」，且該手冊附
    件貳之一經濟部所屬事業機構列入平均工資之給與項目表亦
    未列入「夜點費」、「兼任司機加給」云云；然勞基法係國
    家為實現憲法保護勞工之基本國策所制定之法律，其所定勞
    動條件為最低標準，此觀該法第1條規定即明，故於勞基法
    公布施行後，各國營事業單位固得依其事業性質及勞動態樣
    與勞工另行訂定勞動條件，然所約定之勞動條件仍不得低於
    勞基法所定之最低標準。則行政院所規定關於國營事業所屬
    人員之待遇及福利標準、退休撫卹辦法作業手冊均不得低於
    勞基法所定勞動條件，且若有所牴觸時，自應依勞基法規定
    為之。是夜點費、兼任司機加給確屬工資之性質，業經本院
    認定如前，被告前開抗辯自屬無據。縱被告再以經濟部函釋
    重申夜點費兼任司機加給係屬體恤、慰勞及鼓勵員工性質，
    不得列入平均工資云云；惟夜點費、兼任司機加給是否屬於
    工資之一部分，本屬法院應依職權個案判斷之事項，行政機
    關之解釋，並無拘束法院之效力，故被告援引之相關函釋，
    自均無從採為對其有利之認定。
  ⒌綜上，系爭夜點費、兼任司機加給屬於具有勞務對價性質之
    工資；誤餐費則屬恩惠性給予，不得計入平均工資。
㈡、原告與被告簽訂系爭協議書，是否影響原告有關舊制年資結
    清差額之請求？
　⒈被告公司抗辯：原告於108年12月間與公司簽訂系爭協議書，
    依系爭協議書第2條約款，夜點費、兼任司機加給均不在計
    算舊制年資退休金「平均工資」範圍內，故其等不得再起訴
    請求將夜點費、兼任司機加給納入「平均工資」據以計算所
    結清之舊制年資退休金云云。
　⒉惟查，原告固於108年12月間與被告公司簽訂系爭協議書，其
    中第2條均約定：「結清舊制之年資採計、基數計算方式，
    悉依據『經濟部所屬事業人員退休撫卹及資遣辦法』及勞基法
    等相關規定辦理。平均工資之計算悉依據行政院82年12月15
    日台82經44010號函核定『經濟部所屬事業機構列入計算平均
    工資之給與項目表』之規定辦理…」，有系爭協議書在卷可稽
    ，足見年資結清協議亦依據勞基法相關規定辦理。而勞基法
    公布施行後，被告固得依其事業性質及勞動態樣與勞工另行
    訂定勞動條件，然所約定之勞動條件仍不得低於勞基法所定
    之最低標準。是系爭協議書即不得低於勞基法所定勞動條件
    ，若有所牴觸，自應以勞基法規定為據，始符合規範之意旨
    。而夜點費及司機加給應屬勞基法規定之工資，業經本院認
    定如前，被告公司於給付原告舊制年資退休金時，既未將夜
    點費及司機加給納入平均工資計算，有違反勞基法規定，自
    亦應依勞基法規定標準，補給原告結清舊制年資之差額，被
    告公司此部分抗辯，即乏依據，並不影響原告有關舊制年資
    結清差額之請求。
㈢、原告得請求被告補發之金額若干？
　⒈按勞基法於73年7月30日施行，同年8月1日生效，而依勞基法
    第84條之2：「勞工工作年資自受僱之日起算，適用本法前
    之工作年資，其資遣費及退休金給與標準，依其當時應適用
    之法令規定計算；當時無法令可資適用者，依各該事業單位
    自訂之規定或勞雇雙方之協商計算之。適用本法後之工作年
    資，其資遣費及退休金給與標準，依第17條及第55條規定計
    算」之規定，有關適用勞基法前之年資，自應依當時適用之
    法令規定計算，至於適用勞基法後之年資，則依同法第55條
    規定計算。次按「勞工退休金之給與標準如下：按其工作年
    資，每滿1年給與2個基數。但超過15年之工作年資，每滿1
    年給與1個基數，最高總數以45個基數為限」、「前項第1款
    退休金基數之標準，係指核准退休時1個月平均工資」，勞
    基法第55條第1項第1款、第2項分別定有明文。再按退休規
    則第9條第1款亦規定：「工人退休金之給與規定如左：依
    第5條規定自願退休之工人及依第6條規定命令退休之工人，
    工作年資滿15年者，應由工廠給與30個基數之退休金，工作
    年資超過15年者，每逾1年增給半個基數之退休金，其賸餘
    年資滿半年者以1年計算，未滿半年者不計。合計最高以35
    個基數為限」。另按「本條例施行前已適用勞基法之勞工，
    於本條例施行後，仍服務於同一事業單位而選擇適用本條例
    之退休金制度者，其適用本條例前之工作年資，應予保留。
    …第1項保留之工作年資，於勞動契約存續期間，勞雇雙方約
    定以不低於勞基法第55條及第84條之2規定之給與標準結清
    者，從其約定。」勞退條例第11條第1、3項亦有明文。
　⒉經查，系爭夜點費、兼任司機加給屬勞基法第2條第3款工資
    性質，已如前述，則被告於原告結清舊制年資或退休時發給
    之退休金，自應將之列入其等之平均工資計算，則原告依退
    休規則第9條第1款、勞基法第84條之2、第55條第1項第1款
    、勞退條例第11條第1、3項規定，請求被告公司給付各如附
    表「本院准許金額」欄所示之舊制年資結清數額及「利息起
    算日」欄所示日期至清償日止之法定遲延利息，即屬有據。
　㈣末按勞工退休金之給付，雇主應於勞工退休之日起30日內給
    付之；給付有確定期限者，債務人自期限屆滿時起，負遲延
    責任；遲延之債務，以支付金錢為標的者，債權人得請求依
    法定利率計算之遲延利息；應付利息之債務，其利率未經約
    定，亦無法律可據者，週年利率為5％，勞基法第55條第3項
    前段及民法第229條第1項、第233條第1項前段、第203條分
    別定有明文。本件被告未將前揭原告退休前3個月平均夜點
    費、兼任司機加給及6個月平均夜點費、兼任司機加給計入
    平均工資計算退休金，並於附表「結清日」欄所示日期起30
    日內給付，則被告自原告退休之日起30日之翌日起即屬遲延
    給付狀態，原告依上開規定請求被告應自如附表「利息起算
    日」欄所示之日起至清償日止，按年息5％計算之遲延利息，
    洵屬有據，逾此部分則屬無據。
五、綜上所述，原告依退休規則第9條第1款、勞基法第84條之2
    、第55條第1項第1款、勞退條例第11條第1、3項等規定，請
    求被告應給付原告各如附表「本院准許金額」欄所示之金額
    ，及各自附表「利息起算日」欄所示日期起至清償日止，按
    年息5%計算之利息，為有理由，應予准許。逾此範圍則無理
    由，不應准許。
六、本件為勞動事件，就勞工即原告勝訴部分，應依勞動事件法
    第44條第1項、第2項之規定，依職權宣告假執行，同時宣告
    被告公司得供擔保，而免為假執行，並酌定相當之金額。
七、本件事證已臻明確，兩造其餘之攻擊防禦方法及舉證，經本
    院審酌後，認均不足以影響本判決之結果，毋庸一一論列，
    併此敘明。
八、訴訟費用負擔之依據：民事訴訟法第79條。
中　　華　　民　　國　　111 　年　　9 　　月　　30　　日
                    勞動法庭    法　官　薛嘉珩
以上正本係照原本作成。　　　　　　　　　　
如對本判決上訴，須於判決送達後20日內向本院提出上訴狀。如委任律師提起上訴者，應一併繳納上訴審裁判費。
中　　華　　民　　國　　111 　年　　9 　　月　　30　　日
                                書記官  王文心
附表：
編 號 姓名 工作年資起算日期 舊制退休金結清日 結清基數  平均夜點費與兼任司機加給  原告請求金額（含誤餐費/新臺幣） 本院准許金額（新臺幣） 利息起算日 1 施義順 67年2月13日 109年7月1日 勞基法施行前 13 結清前3個月 4,932.3333元 222,622元 219,822元 109年8月1日     勞基法施行後 32 結清前6個月 4,865.6667元    2 洪仁祥 68年12月13日 109年7月1日 勞基法施行前 9.3333 結清前3個月 5,732.6667元 264,806元 260,348元 109年8月1日     勞基法施行後 35.6667 結清前6個月 5,799.3333元    3 林男益 67年12月20日 109年7月1日 勞基法施行前 11.3333 結清前3個月 5,732.6667元 262,739元 260,214元 109年8月1日     勞基法施行後 33.6667 結清前6個月 5,799.3333元    4 龔崑海 67年2月13日 109年7月1日 勞基法施行前 13 結清前3個月 4,665.6667元 213,288元 212,088元 109年8月1日     勞基法施行後 32 結清前6個月 4,732.3333元    5 吳達觀 69年4月15日 109年7月1日 勞基法施行前 8.6667 結清前3個月 4,799元 217,317元 215,955元 109年8月1日     勞基法施行後 36.3333 結清前6個月 4,799元    6 羅永福 66年12月27日 109年7月1日 勞基法施行前 13.3333 結清前3個月 3,860元 139,896元 137,917元 109年8月1日     勞基法施行後 31.6667 結清前6個月 2,730元